【裁判字號】    91,再易,79
【裁判日期】    920123
【裁判案由】    損害賠償
【裁判全文】
臺灣高等法院臺中分院民事判決  九十一年度再易字第七九號
      再審原告  甲○○
      再審被告  乙○○
右當事人間請求損害賠償事件，再審原告對於中華民國九十一年十月二十九日本院民
國九十一年度上易字第二四八號確定判決提起再審，本院判決如左：
      主    文
再審之訴駁回。
再審訴訟費用由再審原告負擔。
      事    實
甲、再審原告方面：
一、聲明：
    （一）、鈞院九十一年度上易字第二四八號民事確定判決廢棄。
    （二）、再審被告在第一審之訴駁回。
    （三）、前程序第一、二審及再審訴訟費用，由再審被告負擔。
二、陳述：
    （一）、兩造間請求損害賠償事件，前經鈞院九十一年度上易字第二四八號民事
            判決確定在案，茲因是項確定判決有民事訴訟法第四百九十六條第一項
            第一款適用法規顯有錯誤之情形，爰依法提起再審之訴。
    （二）、按判決適用法規顯有錯誤，係指應適用之法規未予適用，不應適用之法
            規定誤予適用者而言。確定判決消極的不適用法規，顯然影響裁判者，
            自屬民事訴訟法第四百九十六條第一項第一款所定適用法規顯有錯誤之
            範圍，應許當事人對之提起再審之訴，司法院大法官會議釋字第一七七
            號解釋理由著有明文。
    （三）、本件再審確定判決略以再審被告因再審原告聲請假扣押執行之行為，致
            其名譽信用受到侵害，因認再審原告應依民法第一百九十五條第一項前
            段規定，賠償再審被告新臺幣（下同）五萬元，及再審被告出售系爭假
            扣押不動產所失利益五十萬元，合計五十五萬元云云，有如下判決不適
            用法規顯有錯誤之情事：
            １、再審被告並未因本件假扣押，致受有五十萬元所失利益之損害：按
                再審被告出售系爭不動產，固可得一百五十萬元之價金，但同時喪
                失系爭不動產之所有權，其總體財產並未增加，再審被告並無取得
                新財產，而民法第二百十六條第一項所謂所失利益，係指新財產之
                取得，因損害事實之發生而受妨害，屬於消極之損害，況證人葉祥
                玲證稱系爭不動產價值二百萬元左右，可知再審被告係賤賣系爭不
                動產予葉祥玲，其因系爭買賣解除後，再審被告仍保有價值二百萬
                元之系爭不動產，與系爭買賣契約有效履行，反而減少總體財產五
                十萬元相較，則解除買賣契約對再審被告並無不利，益徵本件再審
                被告並無所失利益；再者，再審被告購買系爭不動產之價值為一百
                萬元，然於上開買賣契約簽訂時已上漲為一百五十萬元，乃社會繁
                榮所造成，並不具有客觀之確定性，依民法第二百十六條第二項之
                規定及最高法院五十四年度台上字第五一九號判例、六十九年度台
                上字第二五０四號判決要旨，其上漲所增加之價值，亦非所失利益
                ，乃前審確定判決，對現存上開最高法院之判例及判決置而不論，
                其適用法規顯有錯誤。
            ２、再審被告並未因本件假扣押執行，而受有名譽之侵害：查所謂侵害
                名譽，係指以言語、文字、漫畫或其他方法貶損他人在社會上之評
                價，使其受到他人憎惡、蔑視、侮辱、嘲笑、不齒與其來往，又是
                否構成侵害名譽，並不以被害人主觀感受為準，應就社會一般人的
                評價，客觀判斷之，本件再審被告於前審及鈞院極力陳明其因本件
                假扣押受有精神上之痛苦，惟此縱為真實，亦僅係其個人主觀之感
                受，依上開說明，尚不得據此作為其名譽權已受有損害之證明，乃
                原確定判決未依民事訴訟法第二百七十七條之規定命其舉證證明，
                即逕認再審被告得依民法第一百九十五條第一項規定請求賠償，其
                適用法規，亦顯有錯誤之違法。
    （四）、綜上所述，原確定判決適用法規顯有違誤，為此爰於法定之三十日再審
            期間內，提起再審。
乙、再審被告方面：
    本件未經言詞辯論，再審被告亦未提出書狀作何聲明或陳述。
丙、本院依職權調閱本院九十一年度上易字第二四八號案件全卷。
      理    由
一、按有適用法規顯有錯誤者，得以再審之訴對於確定終局判決聲明不服，但當事人
    已依上訴主張其事由或知其事由而不為主張者，不在此限，觀諸民事訴訟法四百
    九十六條一項第一款之規定即明；次按再審之訴顯無再審理由者，得不經言詞辯
    論，以判決駁回之，同法第五百零二條第二項亦有明定。
二、本件再審原告對於本院九十一年度上易字第二四八號確定判決，以上開事由提起
    本件再審之訴，惟按民事訴訟法第四百九十六條第一項第一款所謂適用法規顯有
    錯誤，係指確定判決所適用之法規，顯然不合於法律規定，或與司法院現尚有效
    及大法官會議之解釋，或本院尚有效之判例，顯然違反者而言，並不包括漏未斟
    酌證據及認定事實錯誤之情形在內，最高法院六十年度台再字第一七０號、六十
    三年度台上字第八八０號著有判例足資參照。查本院九十一年度上易字第二四八
    號確定判決，業於判決內敘明：「(二)按損害賠償，除法律另有規定或契約另有訂
    定外，應以填補債權人所受損害及所失利益為限；又依通常情形，或依已定之計
    劃、設備或其他特別情事，可得預期之利益，視為所失利益，固為民法第二百十
    六條第一項所明定。惟該條所稱之利益，應指純利益而言，故計算所失利益損害
    之範圍，應以上訴人依該已定之計劃或其他特別情事，實際可得而未得之利益為
    限。查上訴人之妹葉祥玲向被上訴人購買系爭房地，因被上訴人假扣押查封該房
    地，致葉祥玲解除該買賣契約，已如前述，上訴人雖謂其因此喪失依該買賣契約
    原可預期取得前開買賣價金一百五十萬元之利益，受有損害云云，惟上開買賣契
    約倘經上訴人履行，依約雖可收取得對價一百五十萬元，然因其亦將同時喪失系
    爭房地之所有權，故自應扣除原告所其取得該之成本始為其純利益。而上訴人購
    入該屋之成本為一百萬元乙節，除據陳明在卷（見原審九十一年四月十六日言詞
    辯論筆錄），並據證人即出資興建該房屋之葉大中於本院準備程序中到庭供證甚
    詳（見本院卷第一○二－一○五頁），則依此計算結果，上訴人僅可獲利五十萬
    元，而非一百五十萬元，上訴人主張，容有誤會。因之，上訴人本可因出賣系爭
    房地而收受買受人葉祥玲所交付之價金，卻因被上訴人假扣押查封系爭土地，致
    喪失因出賣可能取得之上述五十萬元利益，自受有損害，且其損害與假扣押間有
    因果關係。乃被上訴人竟辯稱該買賣契約縱已解除，亦僅負返還買賣價金之義務
    而已，並稱買賣價金係出賣系爭房地之對價，並非依已定計劃可增加之利益，不
    能認為所失利益云云，殊無足取。從而，上訴人自得依民事訴訟法第五百三十一
    條後段之規定，請求被上訴人賠償系爭房地因遭假扣押，致上訴人所受前述五十
    萬元之損害．．．六、按不法侵害他人之名譽信用者，被害人雖非財產上之損害
    ，亦得請求賠償相當之金額，民法第一百九十五條第一項前段定有明文。查被上
    訴人對上訴人並無債權存在，而因雙方債權債務未釐清，搞錯對象，致以上訴人
    欠款一百八十萬元為由，聲請假扣押查封上訴人所有前揭財產等情，既為被上訴
    人所是認，則被上訴人聲請假扣押裁定，並據以假扣押執行上訴人之財產之行為
    ，自難謂無過失。再者，被上訴人假扣押查封上訴人之不動產，使鄰里街坊誤認
    上訴人積欠他人債務未償，債信不佳，聲望及信譽受損，損害上訴人名譽，致上
    訴人須一再向親友解釋並無向被上訴人借款，亦非賴債之人，精神上受有極大之
    痛苦等情，既經上訴人陳明，顯見社會上對其品德、聲望及信譽所為之評價已經
    貶損，名譽信用受到侵害甚明。乃被上訴人竟辯稱其僅侵害上訴人對其財產之處
    分權，並未損害上訴人名譽，且上訴人亦未能舉證證明其有何故意過失之不法加
    害行為一節，即無可採。另被上訴人雖再抗辯本件假扣押查封之文書，倘係黏貼
    於樓梯間，則不知情之第三人應無以知悉其事，難認上訴人之名譽受有侵害云云
    。惟查，證人葉祥玲已證稱：系爭房地坐落之位置是五層樓的公寓，一、二樓有
    獨立出入門戶，三、四、五樓另有獨立的出入門戶，封條就貼在三、四、五樓樓
    梯門口外面的牆壁，路人均可看到等語屬實，是假扣押查封既揭示於行經該五層
    樓建物往來之路人均可共見之處，並非如被上訴人所稱係黏貼於樓梯間，自難免
    使第三人知悉，並進而招致評論，益徵被上訴人所為，已不法侵害上訴人名譽、
    信用，其所為上開辯詞，應無可取。從而，上訴人依首開規定，請求被上訴人賠
    償其因名譽信用受侵害所受非財產上之損害即精神慰藉金，自屬有據．．．」等
    情，有本院依職權調閱本院九十一年度上易字第二四八號案件全卷可稽，足見本
    院前審係依據兩造提出之證據，於調查、辯論後依職權所為裁量之結果，屬於事
    實審取捨證據、認定事實之範圍，此項職權之行使，並無違法不當之處，亦無消
    極不適用法規之情形，即與適用法規顯有錯誤有別，應無庸疑，顯然再審原告以
    本院前開確定判決有適用法規顯有錯誤之違法而據以提起再審，自無理由。
三、綜上所述，本件再審原告依民事訴訟法第四百九十六條第一項第一款之規定，提
    起本件再審之訴，為顯無理由，揆諸前揭說明，爰不經言詞辯論逕以判決駁回之
    。
四、本件事證已臻明確，再審原告其餘攻擊防禦方法及舉證，無庸逐一論列，併此敘
    明。
五、據上論結，本件再審之訴為顯無理由，爰依民事訴訟法第五百零五條、第五百零
    二條第二項、第七十八條判決如主文。
中      華      民      國    九十二    年      一      月    二十三    日
~B1民事第一庭審判長法  官  林陳松
~B2                法  官  王重吉
~B3                法  官  李寶堂
右為正本係照原本作成。
不得上訴。
~B                書記官  廖次芬
中      華      民      國    九十二    年      一      月    二十四    日
                                                                        Ｙ


司法院資訊處製作；財團法人民間司法改革基金會備份。
